【裁判字號】    96,訴,45
【裁判日期】    970326
【裁判案由】    偽造有價證券等
【裁判全文】
臺灣基隆地方法院刑事判決                96年度訴字第45號
公  訴  人  臺灣基隆地方法院檢察署檢察官
被      告  丙○○
選任辯護人  石宜琳律師
上列被告因偽造有價證券等案件，經檢察官提起公訴（94年度偵
字第3544號），本院判決如下：
    主  文
丙○○意圖供行使之用，而偽造有價證券，處有期徒刑壹年陸月
，減為有期徒刑玖月。緩刑貳年。
扣案如附表編號1至編號21所示偽造之本票及未據扣案如附表編
號（15）（16）所示偽造之本票，均沒收之。
    事  實
一、丙○○與甲○○2 人於民國80年間結識交往，並因而有金錢
    往來。詎丙○○竟因與甲○○感情破裂及彼此間之金錢往來
    糾紛，而意圖為自己不法之所有，於92年5 月間某日，在基
    隆市○○街142 號甲○○住處，先以徒手竊取甲○○置放於
    屋內如附表編號所示之本票及編號之借據，計劃以之作
    為借款予甲○○之證據。迄丙○○於對甲○○請求返還其前
    所贈與之基隆市○○路61號10樓房屋及土地訴訟敗訴後（本
    院於94年1 月18日以92年度訴字第361 號判決，駁回丙○○
    提起之侵權行為損害賠償之民事訴訟），即基於意圖供行使
    之用而偽造有價證券之接續犯意，於94年1 月18日起至94年
    3 月16日間之某日，在不詳地點，委請不知情之第三人刻製
    內容含有甲○○姓名、國民身分證統一編號及基隆市○○區
    ○○里○ 鄰○○街12號地址之條戮章，再於不詳地點，依據
    其帳戶存摺及支票存根上之存提款金錢往來紀錄，於如附表
    編號1 至21及編號（15）（16）所示23紙本票之發票金額欄
    填載金額，再以上開刻製之條戳章接續蓋用於上開本票上，
    並未經甲○○授權，即將其於不詳日期所侵占之甲○○於89
    年8 月25日已申報遺失之方形印鑑章，蓋用於上開23紙本票
    之發票人欄（涉嫌侵占遺失物罪部分未據起訴），而接續盜
    用甲○○之印章，復以所有之支票打字機於上開本票上繕打
    金額，並以數字戳章加蓋於上開本票之發票日、到期日等欄
    ，而接續偽造甲○○名義之23紙本票。丙○○並進而基於行
    使偽造有價證券及意圖為自己不法所有之詐欺取財概括犯意
    ，先於94年3 月16日，持如附表編號1 至14所示偽造之本票
    14紙及所竊得如附表編號23所示之借據1 紙，向本院聲請核
    發支付命令（本院94年度促字第3218號支付命令）；繼於94
    年3 月17日，持如附表編號15至21所示偽造之本票7 紙及所
    竊得如附表編號22所示本票1 紙，向本院聲請准予就上開本
    票強制執行之（94年度票字第138 號）；再於94年4 月1 日
    ，將如附表編號1 至14、（15）、（16）、編號17至22偽造
    之本票、編號23竊得之借據，提出於丙○○與甲○○、顧淑
    娟間之臺灣高等法院94年度重上字第73號侵權行為損害賠償
    民事訴訟事件充為證據，而連續行使上開偽造本票之有價證
    券，並以向本院行使竊得之如附表編號22所示本票以聲請准
    予本票強制執行、向本院行使編號23所示借據以聲請核發支
    付命令、向臺灣高等法院行使上開竊得之本票及借據以向甲
    ○○求償等方式，著手連續實施詐欺取財之行為，倖因甲○
    ○否認積欠丙○○債務，並實行提出抗告、聲明異議及抗辯
    等訴訟行為，丙○○始未能得逞。
二、案經甲○○訴由臺灣基隆地方法院檢察署檢察官偵查後起訴
    。
    理  由
壹、程序事項：
    按被告以外之人於審判外之言詞或書面陳述，除法律有規定
    者外，不得作為證據，刑事訴訟法第159條第1項固定有明文
    。惟被告以外之人於審判外之陳述，雖不符第159條之1至第
    159條之4之規定，而經當事人於審判程序同意作為證據，法
    院審酌該言詞陳述或書面陳述作成時之情況，認為適當者，
    亦得為證據；當事人、代理人或辯護人於法院調查證據時，
    知有第159條第1項不得為證據之情形，而未於言詞辯論終結
    前聲明異議者，視為有前項之同意，同法第159條之5定有明
    文。查本案於本院審理調查證據時，被告及其辯護人就本院
    下列所引被告以外之人於審判外之言詞或書面陳述均同意作
    為證據，亦即就證據能力均不爭執。本院審酌該等言詞陳述
    或書面陳述作成時之情況，並無非法取得等不適當之情形，
    且經本院於審判期日依法進行證據之調查、辯論，被告於訴
    訟上之程序權，已受保障，依刑事訴訟法第159 條之5 之規
    定，自有證據能力。
貳、實體事項：
一、上開事實，業據被告於本院準備程序及審理時坦承在卷，核
    與證人即告訴人兼被害人甲○○於檢察事務官詢問時及檢察
    官偵訊時所證情節大致相符，並據證人即曾持有如附表編號
    所示本票、編號23所示借據之廖均卉於檢察事務官詢問時
    及檢察官偵查中結證明確，且有如附表編號１至編號所示
    本票正本、編號23所示借據正本扣案可憑，復有如附表編號
    （15）、（16）所示本票影本（見94年度交查字第25號卷第
    24頁）、證人甲○○之84年9月15日及89年8月25日以印鑑遺
    失為理由所立具之印鑑變更登記申請書影本2紙（見同前卷
    第95-96頁）、被告於94年3月16日立具之民事支付命令聲請
    狀暨附表、證物影本1份（見同前卷第7-11頁）、被告於94
    年3月17日立具之民事聲請狀暨附表、證物影本1份（聲請准
    予裁定本票強制執行）（見同前卷第12-15頁）、本院94年
    度票字第183號裁定影本1份（見同前卷第15頁反面-16頁）
    、被告於94年4月1日立具之94年重上字第73號民事補充理由
    暨聲請調查證據狀暨證據影本1份（見同前卷第17 -24頁）
    、本院92年度訴字第361號判決書影本1份（見同前卷第36-3
    8頁）存卷可參，被告之自白核與事實相符，可以採信。綜
    上，被告之犯行明確，應依法論科。
二、論罪科刑：
  (一)被告丙○○行為後，刑法及罰金罰鍰提高標準條例業經修正
    ，並自95年7 月1 日生效施行，有關本件情形茲先行敘述如
    下：
    1.按「行為後法律有變更者，適用行為時之法律，但行為後
      之法律有利於行為人者，適用最有利於行為人之法律。」
      ，94年1 月7 日修正，94年2 月2 日公布，並於95年7 月
      1 日起施行之刑法（下稱新法；修正前刑法下稱舊法）第
      2 條第1 項定有明文，此條規定係規範行為後法律變更所
      生新舊法律比較適用之準據法，本身尚無新舊法比較之問
      題，於新法施行後，應一律適用新法第2 條第1 項之規定
      ，為「從舊從輕」之比較，先予敘明（最高法院95年度第
      八次刑事庭會議決議一(一)參照）。查被告行為後，關於刑
      法第33條第5 款罰金最低數額之規定業經修正，且刑法施
      行法亦於95年6 月14日修正，增訂第1 條之1 ，明訂中華
      民國94年1 月7 日刑法修正施行後，刑法分則編所定罰金
      之貨幣單位為新台幣。94年1 月7 日刑法修正時，刑法分
      則編未修正之條文定有罰金者，自94年1 月7 日刑法修正
      施行後，就其所定數額提高為30倍，但72年6 月26日至94
      年1 月7 日新增或修正之條文，就其所定數額提高為3 倍
      。惟因原本刑法條文罰金之單位為銀元，與新台幣之折算
      比例為3 比1 ，復因罰金罰鍰提高標準條例第1 條之適用
      ，罰金數額業已提高10倍，因而實際上所得科處罰金之總
      數，固未提高，惟刑法第33條第5 款之規定經修正後，罰
      金最低額由銀元1 元以上，修正為新台幣1,000 元以上，
      以百元計算之。因之刑法分則條文中有罰金刑者，其罰金
      之最低額業經修正為新台幣1,000 元以上，以修正前之規
      定有利被告。本件被告所犯如下所述之刑法第201 條第1
      項偽造有價證券罪、第320 條第1 項竊盜罪、第339 條第
      3 項、第1 項詐欺取財未遂罪之法定刑中均有罰金刑，故
      應依新法第2 條第1 項規定，適用被告行為時之刑法第20
      1 條第1 項、320 條第1 項、第339 條第3 項、第1 項（
      條文本身未修正）規定論處（最高法院95年度第八次刑事
      庭會議決議三(一)1.參照）。
    2.刑法第55條關於牽連犯及第56條關於連續犯之規定亦經修
      正刪除，修正前，牽連犯原則上應從一罪處斷，連續犯則
      以一罪論，修正後，原則上論以數罪，而應併合處罰，比
      較新、舊法結果，仍應適用被告行為時之法律，即仍以舊
      法論以牽連犯、連續犯較有利於被告。
    3.刑法未遂犯之規定，亦經修正，有關「得按既遂犯之刑減
      輕」之規定，雖已由舊法第26條第1 項前段，移列至新法
      第25條第2 項後段，然考其修正理由略謂：「現行條文第
      一項（舊法第25條第1 項）係就一般未遂犯之成立要件所
      設之規定；至一般未遂犯之處罰要件與處罰效果，則於本
      條第2 項（舊法第25條第2 項）及（舊法）第26條前段分
      設規定˙˙˙在立法體例上，實屬不妥，爰將第26條前段
      關於一般未遂犯處罰效果之規定，改列於本條第2 項後段
      （現行法第25條第2 項後段），而使本條規範一般未遂犯
      之規定趨於完整，第26條則專為規範不能未遂，以利體例
      之清晰。」足見，是項條次之變更，實未致生「未遂犯得
      減輕其刑」之實質內涵變動，是其自非刑罰法律之變更，
      而不生新舊法律比較適用之問題，是自應逕行適用新法第
      25條第2 項後段。
    4.修正後刑法第57條之規定，為法院就刑之裁量審認標準見
      解之明文化，非屬法律變更，無新舊法比較問題（最高法
      院95年第八次刑事庭會議決議六(一)參照）。
    5.刑法第59條酌量減輕之規定雖新增「認科以最低度刑仍嫌
      過重者」，惟此係法院就刑之酌裁審認標準見解之明文化
      ，非屬法律之變更，不生新舊法比較適用之問題，應適用
      裁判時法（參照最高法院95年10月18日第19次刑事庭會議
      決議）。
    6.被告行為後刑法第74條緩刑之規定雖經修正，惟本院裁判
      時係在新法修正後，應逕行適用新法第74條緩刑之規定（
      最高法院95年度第八次刑事庭會議決議七參照）。
  (二)核被告徒手竊取如附表編號22所示本票及編號23所示借據之
    行為，係犯刑法第320條第1項之竊盜罪。核其未經證人甲○
    ○之授權，即以侵占證人甲○○所遺失之印鑑章，冒用甲○
    ○名義開立如附表編號1至編號22及編號（15）（16）所示2
    3紙本票之有價證券，核係犯刑法第201條第1項之偽造有價
    證券。核其行使上開竊得之本票、借據，以向本院聲請核發
    支付命令、准予本票強制執行及向臺灣高等法院請求證人甲
    ○○賠償侵權行為之損害等行為，然因甲○○就支付命令提
    出聲明異議、就本票裁定提起抗告及否認被告債權，致被告
    未能自證人甲○○處取得財物之行為，核係犯刑法第339條
    第3項、第1項之詐欺取財未遂罪，爰依刑法第25條第2項減
    輕其刑。被告於同一時、地，一次接續偽造證人甲○○名義
    之多張本票，為接續犯，應僅論以一偽造有價證券罪（最高
    法院73年度台上字第3629號判例意旨參照）。檢察官起訴認
    被告係連續偽造有價證券，尚有未合；又被告盜用證人甲○
    ○印章之行為，係其偽造有價證券之階段行為，而其行使偽
    造有價證券之低度行為，則應為偽造之重度行為所吸收，均
    不另論罪。被告先後3次所犯詐欺取財未遂罪（指行使竊得
    之本票及借據部分，行使偽造有價證券部分不另構成詐欺取
    財未遂罪，詳後述），時間緊接，且觸犯構成要件相同之罪
    名，應依舊法第56條連續犯之規定，僅論一罪。又被告竊取
    證人甲○○之本票及借據，目的即係在於作為日後向證人甲
    ○○求償之證據，是被告所犯上開竊盜罪及詐欺取財未遂罪
    間，有手段、目的之牽連關係，應依舊法第55條規定，從一
    重之詐欺取財未遂罪處斷。此外被告同時向本院行使偽造之
    有價證券及竊得之本票、借據，以一個行使行為，同時觸犯
    行使偽造有價證券罪及詐欺取財未遂罪，應依刑法第55條想
    像競合之規定，從一重之行使偽造有價證券罪論。而如前所
    述，被告所犯行使偽造有價證券罪之低度行為復為偽造有價
    證券罪之高度行為所吸收，不另論罪，是綜合上開論罪結果
    ，被告即應論以一偽造有價證券罪。檢察官起訴認被告所犯
    詐欺取財未遂罪與所犯竊盜罪、偽造有價證券罪間具有舊法
    第55條之牽連關係，顯有誤會。另按行使偽造之有價證券以
    使人交付財物，本即含有詐欺之性質，如果所交付之財物，
    即係該證券本身之價值，其詐欺取財仍屬行使偽造有價證券
    之行為，不另論以詐欺取財罪；但如行使該偽造之有價證券
    ，係供擔保或作為新債清償而借款，則其借款之行為，已屬
    行使偽造有價證券行為以外之另一行為，應再論以詐欺取財
    罪，並依牽連犯關係，從一重處斷（最高法院94年度台上字
    5416號判決意旨參照）。查被告上開所犯行使偽造有價證券
    行為部分，均僅對證人甲○○就票面金額有所主張，是核其
    性質上仍屬行使偽造有價證券之行為，揆諸前開判決意旨，
    應不另論詐欺取財罪，檢察官起訴認被告此部分行使偽造有
    價證券之行為與行使竊得之本票、借據之行為，均另構成詐
    欺取財未遂罪，亦有未合。末以起訴書原誤繕被告侵占證人
    甲○○所遺失之印鑑，另涉犯刑法第337條侵占遺失物罪部
    分，業據蒞庭檢察官當庭更正刪除此部分事實及法條，本院
    就此部分自毋庸予以審理，附此敘明。
  (三)本院審酌被告與證人甲○○間原係男女朋友關係，因而金錢
    往來關係密切，被告係因2 人感情生變後，一時失慮，始犯
    下本案，且其竊取證人甲○○名義本票、借據及偽造證人甲
    ○○名義本票之行為，雖致使證人甲○○疲於應付訴訟，所
    生危害非輕，然本院慮其於犯後已坦承錯誤，且業與證人甲
    ○○達成和解，有和解書1 紙附於本院卷可參（見本院卷一
    第165-166 頁），而證人甲○○亦於本院審理時到庭表示願
    意原諒被告等語（本院卷一第148 頁），因認被告犯罪情節
    顯可憫恕，倘科以法定最低刑度仍嫌過重，爰依刑法第59條
    規定，酌減輕其刑。
  (四)爰審酌被告犯罪之動機、行為手段、行為所生危害及被告犯
    後坦承犯行之態度等一切情狀，量處如主文所示之刑。
  (五)又被告行為後，中華民國96年罪犯減刑條例於96年7 月16日
    起開始施行，被告所犯上開偽造有價證券罪雖在中華民國96
    年罪犯減刑條例第3 條所定不予減刑之罪名，然因本院宣告
    之刑度未逾1 年6 月，仍合於該條所定減刑之要件，爰依上
    開條例第2 條第1 項第3 款規定，減輕其刑二分之一。
  (六)末查，被告前未曾因故意犯罪受有期徒刑以上刑之宣告，有
    臺灣高等法院被告前案紀錄表在卷可憑，本院衡酌被告犯後
    於本院審理時一再表示悔過之意，且證人甲○○亦表達願給
    被告自新之機會，相信被告應可記取教訓，而無再犯之虞，
    爰併依法宣告緩刑貳年，以勵自新。
三、關於沒收：
  (一)按偽造、變造之有價證券、郵票、印花稅票、信用卡、金融
    卡、儲值卡或其他相類作為提款、簽帳、轉帳或支付工具之
    電磁紀錄物及前條之器械原料及電磁紀錄，不問屬於犯人與
    否，沒收之，刑法第205 條定有明文。扣案如附表編號1 至
    編號21所示之本票及未據扣案如附表編號（15）（16）所示
    之本票，均係被告偽造之事實，業據其坦承在卷，爰均依上
    開規定宣告沒收之。
  (二)被告委由不知情第三人所刻製而屬其所有之含有證人甲○○
    姓名、國民身分證統一編號、住址之條戳章、被告所有用以
    蓋於本票上之發票日期及到期日之日期章戳、用以蓋在發票
    金額小寫欄之數字章戳及用以在發票金額大寫欄打字之支票
    打字機，均屬被告所有等情，雖亦據被告供承屬實，然因未
    據扣案，為免將來執行困難，爰均不予宣告沒收。
  (三)如扣案如附表編號所示本票及編號所示借據，均係被告
    竊自證人甲○○之事，業如前認定，核其性質仍屬證人甲○
    ○所有，依法不得予以沒收，附此敘明。
據上論斷，應依刑事訴訟法第299 條第1 項前段，刑法第2 條第
1 項、第56條（修正前）、第201 條第1 項、第320 條第1 項、
第339 條第3 項、第1 項、第25條第2 項、第55條（修正前、後
）、第59條、第74條第1 項第1 款、第205 條，罰金罰鍰提高標
準條例第1 條前段，現行法規所定貨幣單位折算新臺幣條例第2
條，中華民國96年罪犯減刑條例第2 條第1 項第3 款、第7 條，
判決如主文。
本案經檢察官乙○○到庭執行職務。
中    華    民    國    97    年     3    月    26    日
                  刑事第一庭審判長法  官  王福康
                                  法  官  王美婷
                                  法  官  劉桂金
以上正本證明與原本無異。
如不服本判決應於收受本判決後10日內向本院提出上訴書狀，其
未敘述上訴理由者，並得於提起上訴後10日內向本院補提理由書
狀（均須按他造當事人之人數附繕本）「切勿逕送上級法院」。
中    華    民    國    97    年     3    月    26    日
                                  書記官  鄧順生
附錄論罪法條：
刑法第201條：
意圖供行使之用，而偽造、變造公債票、公司股票或其他有價證
券者，處3 年以上10年以下有期徒刑，得併科3 千元以下罰金。
行使偽造、變造之公債票、公司股票或其他有價證券，或意圖供
行使之用，而收集或交付於人者，處1 年以上7 年以下有期徒刑
，得併科3 千元以下罰金。
刑法第320條第1項
意圖為自己或第三人不法之所有，而竊取他人之動產者，為竊盜
罪，處5 年以下有期徒刑、拘役或5 百元以下罰金。
刑法第339條
意圖為自己或第三人不法之所有，以詐術使人將本人或第三人之
物交付者，處5 年以下有期徒刑、拘役或科或併科1 千元以下罰
金。
以前項方法得財產上不法之利益或使第三人得之者，亦同。
前二項之未遂犯罰之。
附表（單位新臺幣元）：
┌──┬────┬────┬────┬──────┐
│編號│本票號碼│發票日  │到期日  │金    額    │
├──┼────┼────┼────┼──────┤
│ 1  │TS008010│80.11.12│83.11.11│  216,000   │
├──┼────┼────┼────┼──────┤
│ 2  │TS008012│81.03.28│84.03.27│  395,000   │
├──┼────┼────┼────┼──────┤
│ 3  │TS008014│81.08.15│84.08.14│  500,000   │
├──┼────┼────┼────┼──────┤
│ 4  │TS008015│81.08.17│84.08.16│1,400,000   │
├──┼────┼────┼────┼──────┤
│ 5  │TS008020│82.12.01│85.11.30│  799,216   │
├──┼────┼────┼────┼──────┤
│ 6  │CH762630│83.12.29│86.12.28│  144,500   │
├──┼────┼────┼────┼──────┤
│ 7  │CH762637│84.09.02│87.09.01│   44,000   │
├──┼────┼────┼────┼──────┤
│ 8  │CH762644│85.01.10│88.01.09│  156,000   │
├──┼────┼────┼────┼──────┤
│ 9  │TS153591│86.01.04│89.01.03│  156,000   │
├──┼────┼────┼────┼──────┤
│ 10 │TS153592│86.02.26│89.02.25│  460,000   │
├──┼────┼────┼────┼──────┤
│ 11 │TS153596│86.05.10│89.05.09│  330,000   │
├──┼────┼────┼────┼──────┤
│ 12 │TS153599│87.01.07│90.01.06│  178,500   │
├──┼────┼────┼────┼──────┤
│ 13 │TS211432│87.04.02│90.04.01│  535,500   │
├──┼────┼────┼────┼──────┤
│ 14 │TS211439│88.01.05│91.01.04│  732,000   │
├──┼────┼────┼────┼──────┤
│ 15 │TS211440│84.10.18│92.12.17│ 1,000,000  │
├──┼────┼────┼────┼──────┤
│ 16 │TS211411│84.10.21│92.10.19│   700,000  │
├──┼────┼────┼────┼──────┤
│ 17 │TS153598│88.03.22│91.03.21│ 3,000,000  │
├──┼────┼────┼────┼──────┤
│ 18 │CH748651│89.01.15│92.01.14│   192,000  │
├──┼────┼────┼────┼──────┤
│ 19 │CH748657│89.07.21│92.07.20│   879,266  │
├──┼────┼────┼────┼──────┤
│ 20 │CH748661│90.07.20│91.07.19│ 2,300,000  │
├──┼────┼────┼────┼──────┤
│ 21 │CH748670│91.02.20│92.02.17│ 1,000,000  │
├──┼────┼────┼────┼──────┤
│ 22 │無號碼  │86.03.19│91.03.20│   500,000  │
├──┼────┼────┼────┼──────┤
│ 23 │借據    │86.03.20│91.03.18│   500,000  │
├──┼────┼────┼────┼──────┤
│(15)│CH762638│84.10.18│92.12.17│  1,000,000 │
├──┼────┼────┼────┼──────┤
│(16)│CH762639│84.10.21│92.10.19│    700,000 │
└──┴────┴────┴────┴──────┤


司法院資訊處製作；財團法人民間司法改革基金會備份。
